臺灣高等法院刑事判決　　　　　　　　96年度上訴字第2093號
上　訴　人　臺灣臺北地方法院檢察署檢察官
被　　　告　戊○○
　　　　　　　　　　現於臺灣屏東監獄
　　　　　　　　　　現於台灣台北看守所
指定辯護人　公設辯護人　周君穎
被　　　告　丙○○
選任辯護人　余枝雄律師
上列上訴人即檢察官因被告等毒品危害防制條例等案件，不服臺
灣板橋地方法院九十三年度訴字第六八○號，中華民國九十六年
二月十五日第一審判決（起訴案號：臺灣臺北地方法院檢察署八
十六年度偵字第一四三二三、一四四二八、一四五三二、一四六
○五、一六六○八、二二四七四、二五七七三號），提起上訴，
本院判決如下：
    主  文
上訴駁回。
    理  由
壹、公訴意旨略以：戊○○、丙○○基於販賣海洛因之概括犯意
    聯絡，於民國八十六年六月間，向某不詳人士購買海洛因後
    ，共同攜至臺北縣中和市○○路九十三巷四弄十二之一號二
    樓丁○○住處，販賣予丁○○數次。復基於轉讓安非他命之
    概括犯意聯絡，無償轉讓安非他命予甲○○、己○○非法施
    用。另丙○○未經許可，持有改造模型槍一枝及改造子彈五
    顆，將之藏放在車牌號碼Ｆ六－一六五三號自用小客車駕駛
    座下。嗣於同年七月十五日上午九時二十分許，在前址為警
    查獲，並扣得安非他命一包（淨重零點五公克）、吸食器一
    組、分裝袋三只、注射針筒一枝、改造模型槍一枝（含彈匣
    一個）、子彈五顆、海洛因一包（淨重十二點六公克）、注
    射針筒五枝、海洛因一包（淨重三十五點九公克）。因認被
    告戊○○、丙○○涉犯肅清煙毒條例第五條第一項販賣毒品
    罪及藥事法第八十三條第一項轉讓禁藥罪，被告丙○○另涉
    犯八十六年十一月二十四日修正前槍砲彈藥刀械管制條例第
    九條之一第三項持有改造模型槍等罪嫌。
貳、按犯罪事實應依證據認定之，無證據不得推定其犯罪事實；
    又不能證明被告犯罪者，應諭知無罪之判決，刑事訴訟法第
    一百五十四條、第三百零一條第一項分別定有明文。次按事
    實之認定，應憑證據，如未能發現相當證據，或證據不足以
    證明，自不能以推測或擬制之方法，以為裁判基礎；又認定
    不利於被告之事實，須依積極證據，苟積極證據不足為不利
    於被告事實之認定時，即應為有利於被告之認定，更不必有
    何有利之證據（參見最高法院四十年臺上字第八六號及三十
    年上字第八一六號判例）。再按刑事訴訟上證明之資料，無
    論其為直接或間接證據，均須達到通常一般之人均不致有所
    懷疑，而得確信其為真實之程度，始得據為有罪之認定，若
    關於被告是否犯罪之證明未能達此程度，而有合理懷疑之存
    在，致使無從形成有罪之確信，根據「罪證有疑，利於被告
    」之證據法則，即不得遽為不利被告之認定（參見最高法院
    二十九年上字第三一０五號、七十六年台上字第四九八六號
    判例）。
    公訴人認被告戊○○、丙○○涉有販賣海洛因、轉讓安非他
    命、持有改造模型槍等犯嫌，無非係以丁○○、甲○○、己○○、乙○○於警詢時之證述，及前揭扣案物品為其論據。
    訊據被告二人均堅詞否認有何販賣海洛因、轉讓安非他命犯
    行，被告丙○○並否認持有改造模型槍之犯行。
參、經查：
  一、據證人丁○○於警詢時證稱：「（問：員警當場查獲之違
      禁物為何人所有？作何用途？）我不知道是何人所有，但
      應是戊○○帶到我家的，我並不知道他們要做何用途....
      。」、「（問：你是否知道戊○○、丙○○等四人是否有
      販賣或施打海洛因之行為？）我並不清楚他們有無販賣海
      洛因或安非他命之行為，但我知道戊○○有施打海洛因之
      行為....。」、「我與戊○○及甲○○比較熟，己○○及
      丙○○二人是第一次見面，亦是今日才知道他們的名字。
      」、「（問：是否有毒品之上線可提供給警方人員以減輕
      刑責？）我願意配合警方人員查緝綽號『阿達仔』及『阿
      展』等二人之販毒集團，但要我交保出去後，才能和他們
      聯繫。」、「我帶同警方返家，與販賣毒品給我之上線『
      阿展』及『蘇寶』之男子聯絡，但未與他們聯絡上。」等
      語（見臺灣臺北地方法院檢察署八十六年度偵字第一六六
      ○八號偵查卷宗第八頁、第九頁、第一五○之一頁）。依
      證人丁○○證述之情節，其於本案為警查獲前，與被告丙○○並不相識，對被告戊○○、丙○○持有海洛因之用途
      亦無所悉，至其本人則係向某真實姓名年籍不詳、綽號「
      阿達仔」、「阿展」、「蘇寶」等成年男子購買海洛因，
      證人丁○○既未指證向被告戊○○、丙○○購買海洛因之
      事實，要非得以被告等為警查獲時持有海洛因，即逕認有
      販賣海洛因予丁○○之行為。
  二、證人甲○○於警詢中雖證稱：「我如有與戊○○及丙○○
      一同外出，就會向他二人索取安非他命吸食，但未曾付予
      金錢上之代價給他們二人。」等語，證人乙○○則證稱：
      「據我了解、親眼看到蔡（一誠）提供陳（東觀）、方（
      漢遠）二人毒品....。」等語（以上見前開偵查卷宗第十
      五頁反面、第一七○頁反面），惟倘證人甲○○、乙○○
      確曾自被告戊○○、丙○○受讓安非他命或見聞上情，當
      可試舉其例概述之，詎就所指被告戊○○、丙○○轉讓安
      非他命之時間、地點、數量、次數或其他客觀情境，未有
      隻字片語，顯有悖於常理。證人甲○○於原審審理時亦具
      結證稱：「我有吸食海洛因及安非他命，是向高雄朋友買
      來的，時間太久了我沒有印象，丙○○、戊○○沒有拿毒
      品給我施用....。」、「（問：你說如與戊○○、丙○○
      一同外出，會向他們索取安非他命吸食，但沒有對價，是
      否屬實？）當時是要推卸責任，希望能夠交保，我才會這
      樣說。」等語（見原審九十五年四月十九日審判筆錄），
      證人乙○○於本院審理時亦結證稱：「（問：你有無親眼
      看到戊○○提供丙○○、甲○○毒品吸食？）我知道他們
      有在吸食，我沒有親眼看到戊○○提供。」等語（見原審
      九十六年一月二十五日審判筆錄）。參酌證人甲○○與被
      告戊○○、丙○○係同遭警員查獲之同案被告，關於當場
      查扣毒品之持有，確有利害相反之關係，自不得以證人甲○○、乙○○於警詢中空泛之證述，認定被告戊○○、丙○○有轉讓安非他命予甲○○之行為。
  三、又證人己○○於警詢時固證稱：「直到八十六年六月中方
      又吸食，吸食地點均在戊○○他家，約五、六次，安非他
      命也是他（即被告戊○○）提供的。」等語（見前揭偵查
      卷宗第十二頁反面），然其於臺灣臺北地方法院審理時供
      稱：「（問：毒品是何人的？）我不知道，那時桌上有我
      就吸食...。」、「（問：在警詢中是否有說過毒品是戊○○提供的？）... 現場有東西我就吸了。」等語（見臺
      灣臺北地方法院八十七年度訴字第八一三號刑事卷宗第五
      卷第一六九頁反面、第一七○頁），則證人己○○是否係
      因在被告戊○○住處施用安非他命，即認所施用之安非他
      命係被告戊○○提供，容有合理之懷疑。況證人甲○○於
      原審審理時具結證稱：「我跟己○○在客廳，我身上帶了
      毒品，要和己○○一起吸食....。」、「在客廳的地板有
      搜到海洛因及安非他命，是我丟的....。」、「（問：己○○吸食的安非他命是何人給他的？）我跟他都有帶上去
      ，他吸食的安非他命是我倒出來的。」等語（見原審九十
      五年四月十九日審判筆錄）。證人甲○○與被告戊○○、
      丙○○僅為朋友關係，當無甘冒受刑事追訴之風險，為迴
      護被告戊○○、丙○○，自承提供安非他命予己○○施用
      之必要，是其上開證述，應認有相當之證明力。證人己○○於警詢中所述，與證人甲○○於原審審理時具結證述之
      情節既有未合，猶難遽認被告戊○○有轉讓安非他命予己○○之行為。此外，證人己○○未曾指證自被告丙○○受
      讓安非他命之事實，其於臺灣臺北地方法院審理時復供稱
      ：「.... 我只認識甲○○、戊○○。」、「.... 我只記
      得甲○○、戊○○在，那時跟丙○○才認識....。」等語
      （見臺灣臺北地方法院前開刑事卷宗第一七○頁），被告
      丙○○於本案為警查獲前與證人己○○原不相識，應無與
      被告戊○○共同轉讓安非他命予己○○之可能。
  四、至被告丙○○於八十六年七月十五日為警查獲，扣得改造
      模型槍一枝（含彈匣一個）及改造子彈五顆，經以性能檢
      驗法、拆解檢視法鑑定結果，該槍枝（槍枝管制編號00
      00000000，含彈匣一個）係由德製八釐米半自動
      金屬模型槍之滑套、土造金屬槍管、半自動型玩具槍身組
      合而成之改造手槍，機械性能良好，認具殺傷力；另子彈
      五顆，係土造子彈，已裝填直徑約五點六釐米金屬彈頭，
      經採樣一顆拆解檢視，內具火藥、底火，具子彈完整結構
      ，認具殺傷力，有扣押證明筆錄及內政部警政署刑事警察
      局八十六年七月二十一日刑鑑字第四八二三五號鑑驗通知
      書附卷可資佐證（見臺灣臺北地方法院檢察署八十六年度
      偵字第一六六○八號偵查卷宗第五頁、第九十六頁）。而
      依前揭扣押證明筆錄及臺北市政府警察局保安警察大隊第
      二中隊警員許哲誠於八十六年七月十五日報告書所載，前
      開槍枝、子彈，係於八十六年七月十五日上午九時二十分
      許，在臺北縣中和市○○路九十三巷四弄十二之一號二樓
      ，於被告丙○○身上當場查獲，另於被告丙○○駕駛之車
      牌號碼Ｆ六－一六五三號自用小客車駕駛座下，扣得海洛
      因、注射針筒等物品，此與證人即臺北市政府警察局保安
      大隊第二中隊警員陳豐盛於原審審理時具結證稱：「槍砲
      是在汽車後座的夾縫找到的」等語（見本院九十三年七月
      二十日準備程序筆錄），顯屬扞格。且證人丁○○於原審
      審理時具結證稱：「（問：你是否知道丙○○身上有帶手
      槍？）當時在八十七、八十八年左右，我在桃園地檢出庭
      也問同樣的問題，我沒有看到丙○○帶手槍，當天我們被
      警察抓到，移送保二總隊，我們在小隊上作筆錄時，才見
      到他們的隊員拿一把槍上來，說槍是丙○○等人的....。
      」等語，與證人甲○○於原審審理時結證：「（問：當天
      搜到槍的過程為何？）當天是我們到保二的時候，刑警說
      下去搜索丙○○的車，在裡面搜到一把槍。」等語（以上
      見原審九十五年四月十九日審判筆錄），互核並無二致，
      則前述扣案槍枝、子彈是否係在被告丙○○身上或所駕駛
      之車輛上查獲，仍有可疑。況上開扣案槍枝經以氰丙烯酸
      酯法、指紋特徵點比對法鑑定結果，並未發現可資比對之
      指紋，有內政部警政署刑事警察局九十三年九月十六日刑
      紋字第○九三○一八九四八二號鑑驗書在卷足稽，當無從
      認定被告丙○○主觀上確有持有該槍枝、子彈之認識，及
      客觀上有持有之行為甚明。
肆、按刑事訴訟法第一百六十一條已於民國九十一年二月八日修
    正公布，其第一項規定：檢察官就被告犯罪事實，應負舉證
    責任，並指出證明之方法。因此，檢察官對於起訴之犯罪事
    實，應負提出證據及說服之實質舉證責任。倘其所提出之證
    據，不足為被告有罪之積極證明，或其指出證明之方法，無
    從說服法院以形成被告有罪之心證，基於無罪推定之原則，
    自應為被告無罪判決之諭知（最高法院九十二年台上字第一
    二八號判例參照）。
    又同法第一百六十三條亦在同時一併修正，證據調查應以當
    事人為主，法院為輔，而僅具補充及輔助地位，該條第二項
    前段規定，法院為發現真實，「得」依職權調查證據，舊規
    定則係「應」依職權調查證據，則是否補充介入調查，成為
    法院職權裁量事項，非謂負有調查之義務，檢察官舉證責任
    始終存在，倘檢察官未能善盡實質的舉證責任，法院以被告
    犯罪不能證明而為無罪判決時，如檢察官僅以法院未作補充
    介入調查為唯一理由而提起上訴，其上訴即非有理。至同條
    第二項但書係立法部門自提修正草案，為司法院研擬草案內
    容所無，惟自刑事訴訟法責成檢察官負擔實質的舉證責任以
    後，法院發見真實釐清案情之查證義務，較德國刑事訴訟法
    要求該國法官應盡其澄清義務之程度為輕，被告受無罪推定
    ，檢察官舉證責任不因第二項有但書之規定而得以減免。是
    該條第二項但書所指事項，應均以有利於被告之考量方得為
    之，否則，對檢察官未盡實質舉證責任之案件，竟要求法院
    接續依職權調查不利於被告之證據，豈非形同糾問，殊與修
    法本旨有違（參見朱石炎著，刑事訴訟法上第一八四頁至第
    一八六頁）。
    本件檢察官就不利於被告之證據部分應負實質舉證責任，況
    原起訴檢察官並未明確指出積極證據以證明被告二人涉犯上
    開罪名，而無法使本院對於被告涉嫌公訴人所指之事實形成
    確信不疑之心證，依上開判例之見解，應為有利於被告之認
    定。本院復無依刑事訴訟法第一百六十三條第二項之規定依
    職權調查證據之情狀，被告上開犯罪尚屬不能證明。
伍、原審以依公訴人所提事證，尚不足認被告戊○○、丙○○販
    賣海洛因、轉讓安非他命，及被告丙○○持有改造模型槍、
    子彈等犯行，已達於法律上之確信，而就被告戊○○、丙○○違反肅清煙毒條例、藥事法、槍砲彈藥刀械管制條例等犯
    罪行為，為被告二人無罪之諭知，經核並無不合，應予維持
    原判決。上訴人即檢察官以被告猶成立犯罪提起上訴，雖非
    無據，惟尚無法使本院對被告犯行形成確信不疑之心證，其
    指摘原判決不當，即難認為有理由，所提上訴應予駁回。
陸、至被告二人施用第一級毒品海洛因及第二級毒品安非他命部
    分，依起訴書所載已併由本院高雄分院審理，併此敘明。
據上論斷，應依刑事訴訟法第三百六十八條，判決如主文。
本案經檢察官林邦樑到庭執行職務。
中　　華　　民　　國　　96　　年　　10　　月　　31　　日
                  刑事第十八庭　審判長法　官　溫耀源
                                    　法  官  段景榕
                                    　法  官  陳健順
以上正本證明與原本無異。
檢察官如不服本判決，應於收受送達後十日內向本院提出上訴書
狀，其未敘述上訴之理由者並得於提起上訴後十日內向本院補提
理由書（均須按他造當事人之人數附繕本）。
被告不得上訴。
                                  　　書記官　陳菊珍
中　　華　　民　　國　　96　　年　　10　　月　　31　　日
